臺灣臺北地方法院民事判決　　　　　　　　　　　　九十三年度訴字第二九九六號
　　原　　　告　丁○○
　　　　　　　　乙○○
　　　　　　　　丙○○
　　共　　　同
　　訴訟代理人　蔡文玉律師
　　被　　　告　甲○○
右當事人間請求拆屋還地事件，本院於民國九十三年十月二十九日言詞辯論終結，判
決如下：
    主      文
被告應將坐落台北市○○區○○段五小段三九一之一地號土地上如附圖Ｂ部分所示面
積為四點一五平方公尺之地上物拆除，返還土地予原告。並自民國八十八年七月十日
起至返還土地之日止，按年給付原告新臺幣陸仟貳佰柒拾伍元。
原告其餘之訴駁回。
訴訟費用由被告負擔。
本判決第一項原告勝訴部分得假執行。
原告其餘假執行之聲請駁回。
    事實及理由
一、原告起訴主張：緣坐落台北市○○區○○段五小段第三九一之一地號土地（下稱
    系爭土地）係屬原告三人共有，遭被告於其上搭蓋地上物無權占用如附圖Ｂ部分
    所示之面積共四點一五平方公尺，雖經原告向本院申請調解返還土地，亦無法達
    成協議而調解不成立。原告依民法第七百六十七條、民法第一百七十九條，自得
    先位請求被告將地上物拆除返還土地予原告及給付相當租金之不當得利。又被告
    無權占用系爭土地，依社會通念，其受有相當於租金之利益，而原告因此受有損
    害，自亦得請求被告給付賠償金。系爭土地之申報地價，自八十八年至九十二年
    均為每平方公尺新台幣（下同）三萬一千二百元，自九十三年起降為每平方公尺
    三萬零二百四十元，原告依土地法第一百零五條準用第九十七條第一項規定，自
    得請求被告按年給付原告一萬二千五百五十元。倘認本件有民法第七百九十六條
    規定之情形或回復原狀有重大困難，則原告亦得依同法第七百九十六條後段規定
    或第二百一十五條規定，請求被告依公告現值每平方公尺八萬四千元計算，給付
    原告三十四萬八千六百元。並聲明：（一）先位部分：被告應將坐落系爭土地上
    如附圖Ｂ部分所示面積為四點一五地上物拆除，返還土地予原告。並自八十八年
    七月十日起至返還土地之日止，按年給付原告一萬二千五百五十元。（二）備位
    部分：被告應給付原告三十四萬八千六百元及自起訴狀繕本送達之翌日起至清償
    日止，按年息百分之五計算之利息。（三）願供擔保，請准宣告假執行。
二、被告方面：被告於八十六年十月二十日向法院承購台北市○○路○段四四一巷五
    號後棟房屋（下稱系爭房屋），因係法拍屋故未詳加查明，經過五年於九十一年
    五月二十七日始接獲原告存證信函告知前述房屋占用其土地，並要求被告拆屋還
    地。拍賣公告並未記載系爭房屋占用原告所有之系爭土地，且系爭房屋係由何人
    於何時興建，其原始起造人與原告之關係為何，原房屋所有權人取得系爭房屋之
    原因及其與原告之被繼承人之關係等，均有待詳加審核等語，資為抗辯。並聲明
    ：原告之訴駁回。
三、兩造不爭執事項：
（一）原告係於七十四年四月二十四日因繼承取得系爭土地，並於八十六年九月八日
      辦理分割登記完畢。
（二）被告係於八十六年間向法院承購取得系爭房屋之所有權，而被告現正使用之系
      爭房屋確實占用原告所有系爭土地如附圖Ｂ部分所示之四點一五平方公尺。
四、得心證之理由：
    原告主張被告無權占用其所有之土地，其自得訴請被告將占用部分拆除並應給付
    占用時間相當租金之不當得利。被告則以前揭情詞置辯，故本件之主要爭點厥為
    ：(一)被告是否有權使用系爭土地；(二)原告請求相當租金之不當得利之金額是否妥
    適。現就本件之爭點析述如后：
（一）被告是否有權源使用系爭土地部分：
      按所有人對於無權占有或侵奪其所有物者，得請求返還之。對於妨害其所有權
      者，得請求除去之。有妨害其所有權之虞者，得請求防止之。民法第七百六十
      七條定有明文。原告為系爭土地之所有人乙節，已如前述，而被告並未得原告
      之同意而占有系爭土地等情，復為被告所是認。被告雖辯稱：其係經法院拍賣
      取得系爭房屋，拍賣公告並未記載系爭房屋有占用原告所有之土地云云。然按
      ，拍賣不動產，應由執行法院先期公告。前項公告，應載明左列事項：一、不
      動產之所在地、種類、實際狀況、占有使用情形及其應記明之事項。二、拍賣
      之原因、日期及場所。如以投標方法拍賣者，其開標之日時及場所，定有保證
      金額者，其金額。三、拍賣最低價額。四、交付價金之期限。五、閱覽查封筆
      錄之處所及日、時。六、定有應買資格或條件者，其資格或條件。七、拍賣後
      不點交者，其原因。八、定有應買人察看拍賣物之日、時者，其日、時。強制
      執行法第八十一條定有明文。查，執行法院僅就房屋部分為拍賣時，於拍賣公
      告只須記載系爭房屋之實際狀況即可，至於系爭房屋是否占用他人土地，則非
      執行法院應公告之事項。另被告迄今亦未提出由執行法院所核發之權利移轉證
      明書證明其所購入之房屋實際面積為何，及現所占用系爭土地之部分是否為其
      購入該房屋後另行增建，故無法僅因被告前揭辯詞，認定其有權使用系爭土地
      。
（二）原告請求相當租金不當得利金額是否妥適部分：
      復按無法律上之原因而受利益，致他人受損害者，應返還其利益，民法第一百
      七十九條定有明文。無權占有他人房地，可能獲得相當於租金之利益，亦有最
      高法院六十一年台上字第一六九五號判例參照。本件被告無權占有系爭土地已
      如前述，則其獲有相當於租金之不當得利，並致原告受有損害，堪可認定，原
      告自得請求被告給付相當於租金之不當得利。城市地方房屋之租金，以不超過
      土地及其建築物申報總價額年息百分之十為限，而此項規定於租用基地建築房
      屋者亦得準用，土地法第九十七條第一項、第一百零五條分別定有明文。其次
      ，所謂土地價額係指法定地價而言；土地所有人依土地法所申報之地價為法定
      地價，土地法第一百四十八條亦定有明文。經查，被告自八十六年起即占有系
      爭土地，而本件係於九十三年七月七日繫屬本院，有起訴狀上之本院收狀戳可
      證，原告請求以八十八年七月十日起計算相當於五年租金之不當得利，應予准
      許。系爭土地八十八年至九十二年間申報地價為每平方公尺三萬一千二百元，
      自九十三年起降為每平方公尺三萬零二百四十元，此有原告所提出年地價稅課
      稅明細表附卷可稽。原告以最低額之三萬零二百四十元請求五年之損失，應屬
      合理。本院另審酌被告所占用之系爭土地雖坐落台北市，但該房屋並未面臨巷
      道，尚須從中華路二段四四一巷五號房屋入口出入後，方臨二公尺半寬之單行
      巷道，而附近多屬低矮平房，房屋旁有一巨大榕樹等情狀，業經本院至現場勘
      驗查明，有勘驗筆錄及原告提出之現場照片附卷足憑，認為系爭土地租金以該
      地申報總價額百分之五計算為適當。則揆諸前揭說明，原告請求被告給付原告
      自八十八年七月十日起按年計算之損害計為六千二百七十五元（計算式：
      30,240 X5X0.5%= 6,275，元以下四捨五入 ），為有理由，應予准許，至逾此
      請求之部分，則屬無據，不應准許。
（三）綜上，被告無權使用系爭土地。從而，原告基於所有權請求被告將坐落系爭土
      地上如附圖Ｂ部分所示面積為四點一五平方公尺之地上物拆除，返還土地予原
      告，及自八十八年七月十日起至返還土地之日止，按年給付原告六千二百七十
      五元，為有理由，應予准許。原告逾此部分之請求即屬無據，應予駁回。原告
      陳明願供擔保，聲請宣告假執行，經核其勝訴部份，所命給付之價額未逾五十
      萬元，本院自應依職權宣告假執行。又原告其餘假執行之聲請，因該部份訴之
      駁回而失所依據，應予駁回。
五、因本案事證已臻明確，兩造其餘主張陳述及所提之證據，經本院斟酌後，認與判
    決結果不生影響，均毋庸再予論述，附此敘明。
六、訴訟費用負擔之依據：民事訴訟法第七十九條。
中　　　華　　　民　　　國　　九十三　　年　  　十一　　月　  　十二　　日
                                        民事第四庭    法  官  黃柄縉
右為正本係照原本作成
如對本判決上訴，須於判決送達後廿日內向本院提出上訴狀
中　　　華　　　民　　　國　　九十三　　年　　  十一　　月　　  十五　　日
                                                      書記官  楊湘雯
